最高法院民事判決　　　　　　　　　　　　　　　八十八年度台上字第一○三二號
　　上　訴　人　慶華建
　　法定代理人　陳 俊 男
　　上　訴　人　甲○○○
右當事人間請求回復原狀事件，兩造對於中華民國八十七年六月二十五日台灣高等法
院第二審更審判決（八十六年度重上更(一)字第一七六號），各自提起上訴，本院判決
如左：
    主  文
原判決除假執行部分外廢棄，發回台灣高等法院。
    理  由
本件原審對先位之訴即上訴人慶華建設有限公司（下稱慶華公司）請求對造上訴人甲
○○○返還房屋及土地部分，維持第一審所為慶華公司敗訴之判決，對備位之訴請求
給付價金中之新台幣（下同）九十四萬四千八百五十六元部分，廢棄第一審所為慶華
公司敗訴之判決，改判命甲○○○為給付，其餘價金六十八萬五千一百四十四元及滯
納金部分，維持第一審所為慶華公司敗訴之判決，請求返還騎樓應有部分，維持第一
審所為甲○○○敗訴之判決，無非以：慶華公司主張甲○○○向伊購買苗栗縣竹南鎮
○○街四十五號房屋及同鎮○○街三二○號房屋暨各該基地。該房屋騎樓應為全體七
戶所有權人共有，每戶應有部分七分之一，惟伊誤將應分配予其餘所有權人之應有部
分七分之六併移轉登記予甲○○○，因甲○○○拒絕返還並拒付價金一百六十三萬元
，經伊催告仍置不理，伊乃解除契約，爰先位聲明求為命甲○○○將系爭房地移轉所
有權登記並交還予伊，備位聲明求為命甲○○○給付一百六十三萬元及滯納金，並將
騎樓應有部分七分之六移轉登記予伊之判決。甲○○○則以：夾層不包括在買賣契約
範圍，慶華公司交付之房屋坪數不足，扣除不足部分之價金後，慶華公司已無請求權
存在為辯。查售屋海報並無夾層屋之記載，買賣上開新生街三二○號房地嗣將權義轉
讓予甲○○○之證人方金花結證：慶華公司於售屋時，並未說明買賣範圍包括夾層在
內，於系爭房屋建妥後始告訴伊，可二度施工，加蓋二樓，不必加錢等語，足見買賣
面積不含夾層。證人陳姿諭結證：伊為慶華公司銷售系爭房屋時，曾向甲○○○說明
出賣坪數包括夾層在內云云，係訂約前之磋商。兩造於訂立書面契約時，既未將夾層
坪數載明，自難認買賣坪數包括夾層在內。查系爭南寶街四五號房屋包括騎樓在內面
積雖無不足，惟新生街三二○號房屋買賣面積為三○‧二六坪，然登記面積包括騎樓
在內僅七四‧○五平方公尺，加上平台八‧一四八平方公尺，共八三‧三六八平方公
尺，合二五‧二二坪，不足五‧○四坪，扣除契約約定之百分之二誤差，慶華公司應
退還甲○○○六十八萬五千一百四十四元，僅得請求九十四萬四千八百五十六元。慶
華公司竟催告甲○○○給付一百六十三萬元及返還價值三百零一萬五千六百五十元之
騎樓應有部分七分之六，已逾得請求之金額，依民法第二百三十五條前段規定難認依
契約本旨提出給付，自不生提出之效力，催告因而不生效力，慶華公司解除契約，自
不合法。其先位聲明請求甲○○○將系爭房地移轉登記並交還予伊，於法不合。其備
位聲明請求甲○○○給付九十四萬四千八百五十六元，則應准許。至於騎樓部分，依
買賣契約第一條規定土地持分面積依各戶建物面積比例分配，足見騎樓土地應有部分
七分之六非屬買賣契約範圍。土地登記既有錯誤，慶華公司自得請甲○○○返還系爭
房屋騎樓之應有部分七分之六等詞，為其判斷之基礎。
按基於不同之法律關係為不同之請求而同時對債務人為催告者，是否生催告之效力，
應就該不同之請求權分別決定之，不容混淆。查慶華公司基於買賣關係得請求甲○○
○給付價金，另基於不當得利之法則，得請求甲○○○返還騎樓之應有部分，慶華公
司乃同時催告甲○○○為給付，此為原審認定之事實。揆諸首開說明，關於請求給付
價金部分是否生催告之效力，自僅應以該部分之催告為斷，與請求返還騎樓之催告無
涉。原審竟謂慶華公司催告甲○○○給付一百六十三萬元及價值三百零一萬五千六百
五十元之騎樓應有部分，已逾其得請求之金額，不生催告之效力云云，將給付價金之
催告是否生效與騎樓應有部分之催告混為一談，已有違誤。次按催告乃債權人請求債
務人給付之意思通知，而民法第二百三十五條前段規定：「債務人非依債務本旨實行
提出給付者，不生提出之效力」，則係指債務人已提出給付，惟未依債務本旨為給付
而言，兩者為不同之概念。債權人之催告是否合法而生催告之效力，與債務人是否依
債務本旨實行提出給付而生提出之效力無涉。原審竟謂慶華公司逾越其得請求之金額
為催告，未依契約本旨提出給付，不生提出之效力，催告因而不生效力云云，亦有未
合。再按債權人就買賣價金所為之過大催告，僅該超過部分不生效力，尚難謂就債務
人應給付部分亦不生催告之效力。原審既判命甲○○○給付慶華公司價金九十四萬四
千八百五十六元，自係認慶華公司有該項債權存在，其催告甲○○○給付之金額縱逾
其得請求之金額，依上開說明，應僅該超過部分不生效力，尚難謂就甲○○○應給付
部分亦不生催告之效力。原審竟謂慶華公司所為催告不生效力，進而認其解除契約為
不合法，殊屬違誤。其因而就先位之訴部分為慶華公司敗訴之判決，即屬無可維持。
先位之訴既應廢棄，備位之訴部分之判決，因有牽連關係，自應一併廢棄。且原審判
命登記為甲○○○所有之騎樓其中應有部分七分之六須移轉登記予慶華公司，則計算
該公司給付甲○○○系爭房屋面積時，似應予扣除，扣除後甲○○○得主張扣減之金
額是否僅六十八萬五千一百四十四元，即非無疑。又扣除後之房屋面積加上夾層面積
如與契約所訂面積相符，則夾層面積是否不包括在買賣面積之內，亦非無研酌之餘地
。原審俱未詳求，就備位之訴中之價金部分遽為判決，不無速斷。再，原判決依買賣
契約第一條有關系爭「土地」應有部分計算之規定，認定騎樓「土地」應有部分七分
之六非屬買賣範圍，慶華公司將「土地」七分之六登記予甲○○○出於錯誤，竟謂慶
華公司請求甲○○○返還「騎樓」應有部分七分之六為有理由云云，不無矛盾之違法
。兩造上訴論旨分別指摘原判決不利於己部分違背法令，聲明廢棄，均有理由。
據上論結，本件兩造上訴均有理由，依民事訴訟法第四百七十七條第一項、第四百七
十八條第一項，判決如主文。
中      華      民      國    八十八    年      五      月     十九     日
                              最高法院民事第六庭
                                  審判長法官  蕭  亨  國
                                        法官  吳  正  一
                                        法官  楊  隆  順
                                        法官  陳  淑  敏
                                        法官  黃  義  豐
      右正本證明與原本無異
                                              書  記  官
中      華      民      國    八十八    年      六      月      八      日
                                                                      Ｚ
